【裁判字號】    89,上訴,1432
【裁判日期】    890622
【裁判案由】    懲治盜匪條例
【裁判全文】
臺灣高等法院臺中分院刑事判決                  八十九年度上訴字第一四三二號
    上  訴  人  臺灣台中地方法院檢察署檢察官
    被      告  己○○
    指定辯護人  本院公設辯護人  乙○○
右上訴人因被告懲治盜匪條例案件，不服臺灣台中地方法院八十八年度訴字第一六五
０號中華民國八十九年六月二十二日第一審判決（起訴案號：臺灣台中地方法院檢察
署八十八年度偵字第一四七八九號），提起上訴，本院判決如左：
      主  文
上訴駁回。
      理  由
一、公訴意旨：被告己○○與另二名不詳姓名年籍之成年人計三人，共同基於意圖為
    自己不法所有之犯意聯絡，於民國（下同）八十七年八月二十八日上午八時三十
    分許（起訴誤載為八十七年十二月二十八日上午八時），在苗栗縣西湖鄉金獅村
    楓樹林一號被害人丙○○○之住處，以假借問路為由，進入丙○○○之住處，由
    其中一不詳姓名人以手臂勒住丙○○○脖子，致丙○○○不能抗拒，再由被告己○○搜尋丙○○○家中財物。計強盜得丙○○○所有之黃金項鍊一兩重一條、黃
    金戒指二枚、零錢新台幣（下同）約一千元，丙○○○之子張雲祥所有之伯納金
    錶一只，張其祥所有之現金十八萬六千元，張雲祥女兒之洪金珠所有之手提袋一
    只（內0000000000號行動電話一支、郵局存摺一本、身分證、駕照、
    中國信託金融卡各一枚等物），總計價值約二十五萬元，所得款項朋分花用。因
    認被告涉有懲治盜匪條例第五條第一項第一款盜匪之罪嫌云云。
二、按犯罪事實應依證據認定之，無證據不得推定其犯罪事實；又不能證明被告犯罪
    ，應諭知無罪之判決，刑事訴訟法第一百五十四條及第三百零一條第一項分別定
    有明文。而事實之認定，應憑證據，如未能發現相當證據，或證據不足以證明，
    自不能以推測或擬制之方法，以為裁判基礎。又共同正犯之所以應對其他共同正
    犯所實施之行為負其全部責任者，以就其行為有犯意之聯絡為限，若他共同正犯
    所實施之行為，超越原計劃之範圍，而為其所難預見者，則僅應就其所知之程度
    ，令負責任，未可概以共同正犯論（最高法院四十年台上字第八六號及五十年台
    上字第一０六０號判例參照）。
三、訊據被告謝祥凱坦承於前開時間有與二名不詳姓名之成年人進入被害人丙○○○
    之上開住處之事實不諱，惟矢口否認有盜匪之犯行，辯稱：當時伊係與戊○○及
    另一名綽號「大面」之男子甲○○等共三人路過上開處所，見被害人之房屋豪華
    ，始商議要進去竊取東西，當時約定伊在車上等候，甲○○進去問路，戊○○利
    用機會潛入二樓竊取財物，嗣伊見戊○○久未出來，便利用甲○○進去問路之機
    會上二樓叫戊○○，至二樓時見衣櫥及抽屜已被戊○○打開，伊遂把衣櫥及抽屜
    關好，所以在二樓會採到伊之指紋。後來出來時戊○○說僅拿到零錢一千元，甲○○則說搶到一條項鍊，伊不知道甲○○有無對被害人施強暴脅迫云云。
四、查本件公訴人認被告涉犯上開盜匪罪，無非係以被害人之指述及在被害人上開住
    處二樓臥室內之衣櫥及抽屜均採得被告之數枚指紋等為其主要論據。經查被害人
    於警訊及偵查中並未敘及如何被強盜之詳細過程，經原審囑託台灣苗栗地方法院
    法官至其住處訊問時始指稱：「當日上午約九時，伊在廚房洗碗時，有一個年輕
    人在廚房後門問伊要去台中如何走，伊告訴他往前面開再問人就可以，另一男子
    將車停在大門入口處等待接應，還有一名男子由房屋後門巡視一番後由正門進來
    ，爬上二樓，伊聽到其在二樓翻箱倒櫃的聲音，伊就問在廚房後門問路之男子，
    你朋友上二樓做什麼，他就佯稱是要上樓上廁所，伊告訴他在一樓樓梯有廁所，
    伊當時就覺得不對勁，欲打電話給伊大媳婦，問路之男子不讓伊打電話，並以手
    勒住伊脖子，同時把脖子上之金項鍊扯下搶走，當時因伊剛出院回家，根本無力
    反抗，當時伊欲上二樓查看，但他又勒住伊脖子不讓伊上樓，而在二樓翻箱倒櫃
    之男子將搶得之財物，以一個包包裝好後，丟至一樓屋外，即由二樓衝奔下樓，
    並連忙至屋外拿起包包後上車，而這時在一樓勒住伊脖子之男子也才放開伊‧‧
    ‧‧‧」等語（見原審卷第七十七頁反面至第七十八頁），且經該院法官於訊問
    被害人時提示被告之照片供被害人指認，被害人亦無法確切指認被告是否即係強
    盜其財物之人，有該訊問筆錄可參。嗣被害人於八十九年六月八日在原審審理時
    所指亦與前開證述相同，且當庭指認被告並非勒住其脖子及強盜其項鍊之人（見
    原審卷第一百四十六頁）。準此依被害人所指，當時應係有三人以佯裝問路為由
    至其住處，先由一人出面向被害人問路，另一人再趁機上二樓行竊，一人則駕車
    在外接應，嗣被害人發覺樓上有人翻箱倒櫃之聲音後，始對向其問路之人質疑何
    以有人上樓，向其問路之男子則佯稱二樓之男子係在找廁所，被害人認一樓樓梯
    間即有廁所而覺有異，欲上樓查看時，該向其問路之男子始勒住其脖子不讓其上
    樓查看，並擅自進而強盜其脖子上之金項鍊，而樓上之男子亦將竊得之物包裹後
    丟至樓下屋外，並下樓拾起包裹而逃至停車處，三人並駕車逃離現場等情，核與
    被告對前開過程所供大致相符，是本件應係被告與另二名不詳姓名成年男子（按
    被告雖指稱另二名男子分別為戊○○及甲○○，惟為戊○○及甲○○等二人所否
    認，戊○○並經檢察官以罪嫌不足而為不起訴處分確定）駕車行經被害人住處，
    因見該住宅頗為豪華始臨時起意行竊，約定先以一人向被害人問路以轉移被害人
    注意力，讓另一人上樓行竊，另一人則駕車接應，在樓上之人行竊過程中，佯裝
    問路之男子則與被害人繼續談話，因被害人發覺樓上有異而欲上樓查看，此時問
    路之人始勒住被害人脖子阻止被害人上樓，並強盜被害人脖子上之金項鍊一條甚
    明，而非於一開始即起意強盜財物，蓋如被告等三人原即有共同強盜之犯意，理
    應於尚未進入屋內而於廚房見到被害人時即將被害人綑綁或以其他強暴脅迫之方
    式使被害人不能抗拒後，進入屋內強盜始為合理，何須先以一人佯裝問路，而由
    另一人上樓行竊？況被告辯稱當時其等並未持有任何兇器，而被害人於指述中亦
    未提及行搶之人有持有任何兇器，衡情如被告等人早有共同強盜之犯意，於尚未
    進入被害人住宅之前，尚無法得知其屋內究有多少人及其年齡如何，應有預備刀
    械或其他強盜之兇器，俾便於見被害人時立即施以強暴脅迫，惟被告等卻未此之
    為，益證本件強盜部分應係對被害人勒住脖子而強取其金項鍊之人臨時自行起意
    所為，其強盜被害人金項鍊之行為應非被告等三人原來所共同謀議竊盜之範疇。
    第查姑不論勒住被害人脖子之人是否即為甲○○之人，但在被害人住處二樓梯旁
    臥房之衣櫥處及主臥室之衣櫥抽屜處均採得被告己○○之指紋，此為被告所自承
    ，復有內政部警政署刑事警察局八十七年九月九日刑紋字第六六０三四號函及照
    片二張各在足資佐證（見原審卷第六十頁至第六十六頁），且被害人亦指認被告
    並非勒伊其脖子並強盜其項鍊之人，參以被害人係於聽聞二樓有翻箱倒櫃之聲音
    而覺有異欲上樓查看時，佯裝問路之人始以手勒住其脖子不讓其上樓，並強行搶
    走其金項鍊，俟樓上之人將竊得之物包裹之後丟至樓下屋外，再下樓拾起包裹逃
    至停車處，該勒住其脖子之人始放手離開等情以觀，足見勒住被害人脖子之人（
    即佯裝問路之人）並未上二樓，亦與上二樓行竊之人為不同之人，而在被害人二
    樓前開處所採得之指紋係被告一人之指紋，已如前述，足見前開勒住被害人脖子
    並強取金項鍊之人應非被告甚明，被害人於本院調查及本院囑託苗栗縣警察局通
    宵分局訊問時一再供稱勒住其脖子之人為被告等語，委無可採。末查，被害人為
    八十餘歲且罹患冠狀動脈疾病合併心肺衰竭、慢性阻塞性肺病及心律不整之人，
    此有大千醫院出具之診斷證明書一紙在卷可參，以被告及其餘不詳姓名人共計三
    人，衡情亦無須以強暴脅迫等手段始能遂行其等取得財物之目的。參以上開金項
    鍊一條係佯裝問路之人於阻止被害人上樓查看而以手勒住被害人脖子時始強行拉
    下，在此之前及於有人上樓行竊後，均無人對被害人施以任何強暴脅迫之行為，
    益見被告等三人原先僅謀議要竊取被害人住處之財物而已，並未謀議要強盜。綜
    上所述，本件參酌被害人所述其金項鍊被強盜之過程、被告等並未持任何兇器、
    被害人之年齡及身體狀況等情以觀，被告等應係因駕車行經該處，見被害人住宅
    頗為豪華始臨時起意共同行竊財物，並以一人佯裝問路，一人趁機行竊，而另一
    人則駕車接應等方式竊盜被害人財物，至佯裝問路之人所為強盜被害人金項鍊之
    行為，係其自行臨時起意，既非在被告原計畫行竊之範圍內，自難令被告亦對該
    行為負責，是本件被告所為應僅成立加重竊盜罪，並不成立盜匪罪。而加重竊盜
    罪與盜匪罪之社會基本事實不同，本院無法變更起訴法條（懲治盜匪條例第五條
    第一項第一款盜匪罪）而改依加重竊盜罪論處，是本院僅能就起訴部分判決，至
    加重竊盜罪部分應由檢察官另行偵辦，併此敘明。
五、此外復查無其他積極證據足證被告確有盜匪之犯行，其犯罪要屬不能證明。原審
    調查後以被告之犯罪並不能證明而為無罪之判決，核無違誤。檢察官上訴意旨仍
    執前詞指摘原判決不當，非有理由，應予駁回。
六、據上論結，應依刑事訴訟法第三百六十八條，判決如主文。
本案經檢察官丁○○到庭執行職務。
中      華      民      國    九十      年      三      月     三十     日
                              臺灣高等法院臺中分院刑事第八庭
                                    審判長法  官  羅  得 村
                                          法  官  林  輝  煌
                                          法  官  劉  榮  服
右正本證明與原本無異。
除檢察官得上訴外，餘不得上訴。
如不服本判決應於收受送達後十日內向本院提出上訴書狀，其未敘述上訴之理由者並
得於提起上訴後十日內向本院補提理由書（均須按他造當事人之人數附繕本）。
                                          書記官  陳  俞  豪
中      華      民      國    九十    年      四     月    二        日
                                                                     Ａ


司法院資訊處製作；財團法人民間司法改革基金會備份。
